【裁判字號】    99,訴,877
【裁判日期】    990629
【裁判案由】    偽造文書等
【裁判全文】
臺灣臺中地方法院刑事判決               99年度訴字第877號
公  訴  人  臺灣臺中地方法院檢察署檢察官
被      告  丙○○
上列被告因偽造文書等案件，經檢察官提起公訴（99年度偵緝字
第332號），本院判決如下：
    主    文
丙○○共同連續行使偽造私文書，足以生損害於他人，處有期徒
刑陸月，如易科罰金，以銀元佰元即新臺幣玖佰元折算壹日，
減為有期徒刑月，如易科罰金，以銀元佰元即新臺幣玖佰元
折算壹日。其餘被訴於民國95年7月10日、民國95年9月20日、民
國96年10月23日、民國96年10月27日、民國97年3月10日、民國9
7年4月9日、民國97年5月15日行使偽造私文書及詐欺取財部分，
均無罪。
    犯罪事實
一、丙○○與呂彗貞（原名呂秀蘭）原係夫妻關係（業於民國97
    年12月22日離婚），呂周味（已於97年10月20日過世）為呂
    彗貞之母親、丙○○之岳母，呂周味於91年12月26日將其向
    清水郵局所申請開立之局號0000000號、帳號0000000號郵政
    存簿儲金帳戶，親自臨櫃辦理更換存簿及變更印鑑後，即將
    前開清水郵局帳戶之存摺及印鑑章交與其女兒呂彗貞保管，
    並交代該帳戶內之款項係為供其百年身故之用，任何人不得
    動用。丙○○與呂彗貞夫妻二人均明知呂周味並未授權或同
    意渠等使用前開清水郵局帳戶內之款項，竟基於共同行使偽
    造私文書及詐欺取財之概括犯意聯絡，(一)先於94年8月1日中
    午12時25分許，利用不知情之媳婦戊○○，持前開清水郵局
    帳戶之存摺及印鑑章，前往清水郵局，在郵政存簿儲金提款
    單上擅自蓋用呂周味之印鑑章，而偽造完成呂周味表示要提
    領新臺幣（下同）5萬元之提款單之私文書後，持以行使，
    使不知情之清水郵局承辦人員李鈴淑誤信戊○○有經呂周味
    本人授權領取而陷於錯誤，如數交付現金5萬元予戊○○，
    戊○○再轉交予丙○○、呂彗貞夫妻，作為支付農地工人工
    資使用，足以生損害於呂周味之子乙○○和其他繼承人及清
    水郵局對於存款管理之正確性；(二)又於94年8月2日中午12時
    12分許，利用不知情之媳婦戊○○，持前開清水郵局帳戶之
    存摺及印章，前往清水郵局，在郵政存簿儲金提款單上擅自
    蓋用呂周味之印鑑章，而偽造完成呂周味表示要提領10萬元
    之提款單之私文書後，持以行使，使不知情之清水郵局承辦
    人員周芬蘭誤信戊○○有經呂周味本人授權領取而陷於錯誤
    ，如數交付現金10萬元予戊○○，戊○○再轉交予丙○○、
    呂彗貞夫妻，作為支付農地工人工資使用，足以生損害於呂
    周味之子乙○○和其他繼承人及清水郵局對於存款管理之正
    確性；嗣於94年10月19日上午9時53分許，丙○○即將現金
    15 萬元存入前開清水郵局帳戶內，悉數歸還前開二筆款項
    ；(三)復因丙○○與呂彗貞之長子丁○○及媳婦戊○○夫妻一
    時無法繳納保險費用，丙○○與呂彗貞乃於94年11月14日上
    午9時9分許，利用不知情之媳婦戊○○，持前開清水郵局帳
    戶之存摺及印章，前往清水郵局，在郵政存簿儲金提款單上
    擅自蓋用呂周味之印鑑章，而偽造完成呂周味表示要提領15
    萬元之提款單之私文書後，持以行使，使不知情之清水郵局
    承辦人員楊敏弘誤信戊○○有經呂周味本人授權領取而陷於
    錯誤，如數交付現金15萬元予戊○○，作為支付保險費之用
    ，足以生損害於呂周味之子乙○○和其他繼承人及清水郵局
    對於存款管理之正確性；嗣於94年11月24日中午12時54分許
    ，戊○○即將現金15萬元交由丙○○存入前開清水郵局帳戶
    內，悉數歸還該筆款項。
二、案經呂周味之子即乙○○委請許盟志律師告訴臺灣臺中地方
    法院檢察署檢察官偵查起訴。
    理    由
壹、有罪部分：
一、訊據被告丙○○矢口否認有何偽造文書、詐欺取財之犯行，
    辯稱：伊從未領取過呂周味清水郵局帳戶內之款項，之前曾
    因伊岳母呂周味需要生活費使用，幫其領取過1萬多元外，
    其餘從未去提領使用過，伊岳母於94年間託其小女兒甲○○
    將前開清水郵局帳戶交給伊保管，伊再交給前妻呂彗貞保管
    云云。經查：
（一）呂周味向清水郵局所申請開立之前開郵政存簿儲金帳戶係
      於91年12月26日辦理更換存簿及變更印鑑章之後即親自交
      予被告之妻呂彗貞保管，以供日後百年身故之用等情，業
      據證人甲○○、呂彗貞於本院審理中證述屬實（參照本院
      卷第89頁、第91頁反面），並有呂周味清水郵局帳戶之客
      戶歷史交易清單1份（參照本院卷第74頁）在卷為憑，因
      此，呂周味應係於91年12月26日辦理更換存簿及變更印鑑
      章後即將該清水郵局帳戶之存摺及印鑑章交予被告之妻呂
      彗貞保管，非若起訴書所載於94年間始交付保管呂彗貞保
      管。又呂周味將該清水郵局帳戶存摺及印鑑章委託呂彗貞
      保管後，呂彗貞即將之放置於住處房間抽屜內，並未轉交
      予被告保管等情，業據證人呂彗貞於本院審理中到庭證述
      屬實（參照本院卷第34頁、第87頁反面），因此，該清水
      郵局帳戶存摺及印鑑章應係在呂彗貞保管中，非若起訴書
      所載已由呂彗貞轉交被告保管。至於，被告於本院中先供
      稱：當時呂彗貞有要伊保管該清水郵局帳戶，但是伊告訴
      呂彗貞要其自己保管就好了云云（參照本院卷第40頁），
      後供稱該清水郵局帳戶係其岳母呂周味要甲○○交給伊保
      管，伊保管1年後，就交還給呂彗貞保管云云（參照本院
      卷第90頁反面），核與其於偵查中先供稱：該帳戶係伊前
      妻呂彗貞的么妹甲○○交給伊，伊在本案被告前幾個月就
      還回去了云云（參照99年度偵緝字第332號偵查卷第17頁
      ），後供稱：呂周味於92年間說要給伊保管，92年間伊前
      妻呂彗貞就說要拿回去，伊都沒有動過呂周味的存摺（參
      照99年度偵緝字第332號偵查卷第42頁）云云，前後大相
      逕庭，供詞出入頗大，被告對於交付保管之人、保管之時
      間、該存摺之流向等重要細節，先後供述歧異；且與證人
      甲○○於本院審理中到庭證稱：該清水郵局帳戶係伊母親
      親自交給居住同村的呂彗貞保管，目的作為百年後要使用
      等語（參照本院卷第35、36頁）及證人呂彗貞於本院審理
      中到庭證稱：伊收受前開清水郵局帳戶存摺及印鑑章後，
      即放置於住處房間抽屜內，也有上鎖，被告並不知道，存
      摺係伊在保管等語（參照本院卷第34頁、第87頁反面）不
      相符合，衡情呂周味既然尚有呂彗貞、甲○○等親生女兒
      可以信任託付財物，何須刻意委託身為女婿之被告來保管
      ，是以，被告所辯係其岳母呂周味要甲○○交付保管云云
      ，有違經驗法則，更與現有事證不符，要難採信。
（二）該清水郵局帳戶曾經於94年8月1日12時25分許、94年8月2
      日12時12分許、94年11月14日上午9時9分許，以櫃臺提領
      之方式，分別遭領取現金5萬元、10萬元、15萬元，嗣於9
      4年10月19日上午9時53分許、94年11月24日12時54分許，
      分別以現金存入15萬元等情，此有郵政存簿儲金提款單3
      份（參照98年度偵字第28125號偵查卷第6頁）、郵政存簿
      儲金一般存款存款單2份（參照本院卷第16頁）在卷為憑
      ，被告對此亦不爭執，應堪認定。又依據證人呂彗貞、甲○○前開證述內容可知，該清水郵局帳戶內之款項係為供
      呂周味百年身故之用，呂周味並未同意或授權任何人得以
      使用或借用該帳戶內之款項，亦堪認定。因此，被告供稱
      當初伊岳母說提領裡面的錢要還回去云云（參照本院卷第
      91頁），既無法提出任何事證，以資佐證呂周味曾經同意
      其借用該清水郵局帳戶內之款項，其所辯顯係事後卸責之
      詞，要難採信。
（三）再者，依據證人即被告之媳婦戊○○於本院審理中證稱：
      94年8月1日、94年8月2日分別提領5萬元、10萬元合計15
      萬元，均係伊所為，提款單也係伊所填載，因為婆婆（即
      呂彗貞）不識字，請伊陪同去處理，伊都是上班時間請假
      或利用中午休息時間陪婆婆去郵局領錢，目的是因當時農
      地收成地瓜，公公（即被告）、婆婆要給工人工資，領到
      的錢都是交給婆婆，當時公公、婆婆兩個人一起指示伊去
      清水郵局提領現金的，又伊為繳納保險費用，曾經於94年
      11月14日借用一筆15萬元款項，事後於94年11月24日即將
      15萬元現金悉數交予被告歸還，94年10月19日、94年11月
      24日之提款單，非伊所填載，應該是被告所填載等語（參
      照本院卷第38頁、第86至87頁），及證人即被告之子丁○○於本院審理中證稱：伊要用前開清水郵局帳戶裡面的錢
      ，都會問過伊父母（即被告、呂彗貞），所以伊有領過該
      帳戶的錢來用過，方法為伊太太（即戊○○）找伊父親或
      母親拿存摺、印鑑章在去提領，事後伊都有歸還，歸還的
      方法是將款項拿給伊父母親，提領主要用途是繳納保險費
      用，伊太太會跟伊父親說，伊父親就叫伊太太去領，伊母
      親也知道此事，所以伊父親、母親及伊都有用此存摺裡面
      的錢，伊使用的部分會盡快想辦法歸還，除保險費外，伊
      父親要買種田的肥料也會提領該存摺裡面的錢，伊母親都
      是叫伊太太（即戊○○）跟她一起去提領的，這件事我確
      實知道，且是在案發前就知道了等語（參照本院卷第84頁
      反面、第85頁），核與被告於本院審理中供稱：該清水郵
      局帳戶裡一筆5萬元、一筆10萬元的款項，確實是伊叫戊○○去提領的，事後有歸還等語相符（參照本院卷第90頁
      反面），證人戊○○、丁○○二人與被告、呂彗貞夫妻係
      屬至親關係，且相處愉快，並無仇恨怨懟，自無蓄意構詞
      誣陷之理，渠等二人所為證言，應該具有相當程度之可信
      度；佐以，證人戊○○於本院審理中當庭書寫之筆跡（參
      照本院卷第42頁）、被告先後於偵查中及於本院審理中當
      庭書寫之筆跡（參照99年度偵緝字第332頁偵查卷第44頁
      、本院卷第21、43頁），對照中華郵政股份有限公司豐原
      郵局98年12月28日營字第0980200442號函所檢送之郵政存
      簿儲金提款單上之筆跡（參照98年度偵字第28125號偵查
      卷第6頁）、中華郵政股份有限公司豐原郵局99年4月19日
      營字第0990200811號函所檢送之郵政存簿儲金一般存款存
      款單上之筆跡（參照本院卷第16頁），證人戊○○與被告
      之筆跡即為相似，仔細比對結果，提款單上之筆跡確實與
      證人戊○○之筆跡、運筆方式較為符合，而存款單上之筆
      跡則與被告之筆跡、運筆方式較為接近，被告對此亦不爭
      執；另因依據現有事證，並無從證實，戊○○事先即已知
      悉被告與呂彗貞無權使用呂周味前開清水郵局帳戶內存款
      之情，因此，前開呂周味清水郵局帳戶內，先後於94年8
      月1日12時25分許、94年8月2日12時12分許、94年11月14
      日上午9時9分許，以櫃臺提領之方式，分別遭領取之現金
      5萬元、10萬元、15萬元款項，均係被告及呂彗貞擅自指
      示不知情之媳婦戊○○所為等情，應堪認定。
（四）復以，依據卷附之臺中縣警察局清水分局99年3月11日中
      縣清警偵字第0990023680號所函檢送之內政部警政署警政
      e網通受理報案e化平台系統、被告97年10月8日報案協尋
      紀錄、受理報案失蹤人口案件登記表、失蹤人口系統--資
      料報表、臺中縣警察局清水分局大楊派出所受理各類案件
      紀錄表等資料（參照偵查卷第25至35頁）可知，呂彗貞於
      97年10月6日離家出走，對於離家出走之原因，證人呂彗
      貞於本院審理中證稱：「（問：你離家出走與這本存摺有
      無關係？）有，因為我哥哥要向我取回此存摺，要拿裡面
      的錢，另一方面，被告又要我去借100萬元，我沒有辦法
      ，所以我才會離家出走。」等語（參照本院卷第88頁反面
      ），徵諸證人呂彗貞於本院審理中自陳平日家中財務均係
      由被告負責處理、管理，伊只負責洗衣服、下田、種蕃薯
      之工作，娶媳婦前，要買菜、煮飯的錢也都是要向被告要
      等語（參照本院卷第88頁反面），何以被告突然在其岳母
      生病要向其前妻呂彗貞取回委託保管之前開清水郵局帳戶
      存摺及印鑑章之際，突然要求呂彗貞對外籌借100萬元？
      又何以被告與其前妻呂彗貞均不敢將該清水郵局帳戶之存
      摺及印鑑章交還予告訴人乙○○？佐以，證人戊○○於本
      院審理中證稱：96年10月23日更換存簿，係婆婆呂彗貞叫
      伊去更換等語（參照本院卷第88頁），由此可知，呂彗貞
      非若其所稱看不懂存摺或甚至從未接觸過該存摺，種種跡
      證顯示，被告與其前妻呂彗貞間就前開行使偽造文書、盜
      領存款之犯行間，應有共同之犯意聯絡及行為分擔，而為
      共同正犯。
（五）綜上所述，被告與其前妻呂彗貞未經呂周味之同意或授權
      ，擅自利用不知情之媳婦戊○○，先後三次盜領呂周味之
      前開清水郵局帳戶內之款項，已足生損害於呂周味之子乙○○和其他繼承人及清水郵局對於存款管理之正確性。被
      告所辯，要屬事後卸責之詞，不足採信。本案事證已臻明
      確，被告犯行，洵堪認定。
二、查被告行為後，刑法部分條文業於自95年7月1日起修正公布
    施行。按行為後法律有變更者，適用行為時之法律，但行為
    後之法律有利於行為人者，適用最有利於行為人之法律，刑
    法第2條第1項定有明文。此條規定乃與刑法罪刑法定主義契
    合，貫徹法律禁止溯及既往原則，係規範行為後法律變更所
    生新舊法比較適用之準據法，是刑法第2條本身雖經修正，
    但屬適用法律之準據法，本身應無比較新舊法之問題，應一
    律適用裁判時即現行刑法第2條之規定，以決定適用之刑罰
    法律。有關本案之新舊法比較適用如下：
（一）被告所犯刑法第339條第1項之詐欺取財罪，關於法定本刑
      中得科或併科罰金刑最低額部分，刑法第33條第5款原規
      定「罰金：銀元1元以上」，修正為「罰金：新臺幣1000
      元以上，以百元計算之」，比較新舊法適用之結果，仍應
      適用行為時法即修正前刑法第33條第5款之規定較有利於
      被告（最高法院96年度台上字第7342號判決參照）。另依
      刑法施行法第1條之1之立法說明，謂該條文第2項係「考
      量新修正之刑法施行後，不再適用『現行法所定貨幣單位
      折算新臺幣條例』，為使罰金數額趨於一致，避免衍生新
      舊法比較適用問題，以緩和實務適用法律之衝擊之前提下
      ，規定第2項如上」等詞，顯見刑法施行法第1條之1第2項
      增訂後，自無再就「現行法規所定貨幣單位折算新臺幣條
      例」、「罰金罰鍰提高標準條例」比較新舊法適用之問題
      。是關於刑法第339條第1項之詐欺取財罪之法定刑為罰金
      刑提高標準部分，自應適用裁判時之法律即刑法施行法第
      1條之1之規定（最高法院96年度台上字第5331、5438號判
      決意旨參照）。
（二）被告行為後，刑法第28條關於共同正犯之規定，將原「實
      施」之概念，包含陰謀、預備、著手及實行各階段之行為
      ，修正為「實行」僅限共同實行犯罪行為始成立共同正犯
      ，而限縮共同正犯之範圍，自屬犯罪後法律有變更，經比
      較新舊法適用之結果，新修正之規定並未較有利於被告，
      依刑法第2條第1項前段之規定，仍應適用行為時即修正前
      之刑法第28條之規定。
（三）被告行為後，刑法第56條連續犯之規定業經公布廢除，惟
      廢除連續犯後，須依數罪併罰之規定處罰，比較新舊法適
      用之結果，並非較有利於被告，依修正後刑法第2條第1項
      前段之規定，仍應適用行為時法即修正前刑法第56條連續
      犯之規定，以一罪論，較為有利。
（四）被告行為後，刑法第55條牽連犯之規定亦經公布廢除，被
      告犯一罪而其方法或結果之行為犯他罪名者，依修正前刑
      法第55條後段牽連犯之規定，僅從一重處斷，惟依修正後
      刑法刪除牽連犯之規定，即應以數罪併罰予以論處，依修
      正後刑法第2條第1項前段之規定，比較新舊法適用之結果
      ，仍以依修正前刑法第55條後段牽連犯之規定論從重論以
      一罪，較有利於被告。
（五）另刑法第41條第1項關於易科罰金之規定，係涉及法院裁
      量權之行使，僅於裁量權行使時，方有比較適用之問題，
      故就一般綜合罪刑之結果而為比較，以決定罪刑之適用時
      ，不須就易科罰金列為比較，必待已決定所處之刑得易科
      罰金時，始就易科罰金部分決定其適用標準。本件被告犯
      罪時之刑法第41條第1項前段，原規定「犯最重本刑為5年
      以下有期徒刑以下之刑之罪，而受6個月以下有期徒刑或
      拘役之宣告，因身體、教育、職業、家庭之關係或其他正
      當事由，執行顯有困難者，得以銀元300元(即新台幣900
      元）折算1日，易科罰金」，修正為「犯最重本刑為5年以
      下有期徒刑以下之刑之罪，而受6個月以下有期徒刑或拘
      役之宣告，得以新臺幣1000元、2000元、3000元折算1日
      ，易科罰金」，經依刑法第2條第1項前段之規定，比較新
      舊法適用之結果，仍以修正前刑法第41條第1項前段關於
      易科罰金之折算標準較有利於被告。
三、按銀行印妥之取款憑條上填寫金額等字樣並蓋章，足以表示
    提領存款之意思，屬於刑法第210條之私文書（最高法院49
    年台上字第1409號判例參照）。核被告所為，係犯刑法第21
    6條、第210條之行使偽造私文書罪、第339條第1項之詐欺取
    財罪。被告與其前妻呂彗貞就前開行使偽造私文書、詐欺取
    財犯行間，顯均有共同之犯意聯絡及行為分擔，為共同正犯
    。而被告利用不知情之媳婦戊○○為前開行使偽造私文書及
    詐欺取財之犯行，為間接正犯。被告盜用印章於提款單之行
    為，為偽造提款單之階段行為；又偽造提款單後，持以行使
    交付，偽造私文書之低度行為，應為行使偽造私文書之高度
    行為所吸收，均不另論處。被告先後多次行使偽造私文書、
    詐欺取財之犯行，均時間緊接，手段同一，所觸犯均屬犯罪
    構成要件相同之罪名，顯均係基於概括犯意而反覆為之，為
    連續犯之裁判上一罪關係，應依修正前刑法第56條之規定，
    分別論以一罪，並各加重其刑。又被告所犯行使偽造私文書
    罪與詐欺取財罪二者間，有方法、結果之牽連關係，為牽連
    犯之裁判上一罪，應依修正前刑法第55條後段之規定，從一
    重之行使偽造私文書罪論處。爰審酌被告素行良好，並無不
    良刑案前科紀錄，此有臺灣高等法院被告前案紀錄表在卷可
    按，其未得岳母呂周味之同意或授權，即擅自盜領其岳母呂
    周味交付其前妻呂彗貞保管之郵局帳戶內款項，供己花用，
    犯罪後，猶飾詞卸責，否認犯行，未見悔意，考量被告盜領
    之款項金額非鉅，且事後已經存入等額現金悉數歸還等一切
    情狀，量處如主文所示之刑，並依修正前前刑法第41條第1
    項前段之規定，諭知易科罰金之折算標準，以示懲儆。又被
    告前開所犯連續行使偽造文書罪之時間，係在96年4月24日
    以前，合於中華民國96年罪犯減刑條例第2條第1項第3款之
    規定，應就其所宣告之刑，減其刑期二分之一，並就所減得
    之刑，依該減刑條例第9條及修正前刑法第41條第1項前段之
    規定併予諭知易科罰金之折算標準。
貳、無罪及不另為無罪諭知部分：
一、公訴意旨略以：被告明知呂周味前揭清水郵局帳戶內之存款
    係為供往生之後所用，竟仍基於偽造文書之犯意，於95年5
    月24日、95年6月14日、95年7月10日、95年9月20日、96年
    10月23日、96年10月27日、97年3月10日、97年4月9日、97
    年5月15日，持呂周味之前揭存摺及印鑑章，前往清水郵局
    ，在取款憑條上偽蓋「呂周味」之印文各1枚，分別偽造用
    以表示呂周味本人或其授權人向清水郵局提領現金6萬元、4
    萬元、10萬元、1萬5000元、3萬元、1萬5000元、1萬4000元
    、4000元、6000元意思之私文書，再持以交付不知情之行員
    行使，施用詐術，致行員陷於錯誤，如數交付款項，足生損
    害於呂周味、呂周味之繼承人及金融機構對於存戶存款管理
    之正確性；因認被告另涉犯刑法第216條、第210條之行使偽
    造私文書、第339條第1項之詐欺取財等罪嫌。
二、按犯罪事實應依證據認定之，無證據不得認定犯罪事實；又
    不能證明被告犯罪者，應諭知無罪之判決，刑事訴訟法第15
    4條第2項、第301條第1項分別定有明文。而事實之認定，應
    憑證據，如未能發現相當證據，或證據不足以證明，自不能
    以推測或擬制之方法，為裁判基礎（最高法院40年台上字第
    86號判例參照）。
三、公訴人認被告涉犯前開行使偽造私文書、詐欺取財等罪嫌，
    無非係以：(一)證人呂彗貞於偵查中證述：告訴人來向伊拿該
    帳戶時，伊再向被告拿取，被告就稱會自己與告訴人處理，
    結果發現被告擅自提領系爭帳戶內之款項等語，核與證人甲○○證稱：系爭帳戶在伊父親在世時，均係由伊父親提領，
    伊父親過世後，就沒有提領等語，足見前揭帳戶雖委託證人
    呂彗貞保管，但呂周味並無同意渠等提領帳戶之款項；(二)經
    承辦檢察官當庭命被告書寫「壹萬捌仟肆佰元」及「000000
    0」等字，核與發函調閱之郵政存簿儲金提款單字跡相符，
    有中華郵政股份有限公司豐原郵局98年12月28日營字第0980
    200442號函檢附之郵政存簿儲金提款單影本在卷足參等為據
    。
四、訊據被告堅持否認有何前揭行使偽造私文書、詐欺取財之犯
    行，辯稱：伊並未於95至97年間提領過該清水郵局帳戶內之
    款項使用，該清水郵局帳戶之存摺及印鑑章係由伊前妻呂彗
    貞保管，亦非由伊負責保管，伊也不知道該帳戶內款項遭提
    領一空之事，更不知道該帳戶之存摺及印鑑章之下落等語。
    經查：
（一）呂周味前開清水郵局帳戶曾經於95年5月24日上午9時40分
      許、95年6月14日上午8時55分許、95年7月10日上午11時4
      7分許、95年9月20日上午10時12分許、96年10月23日中午
      12時28分許、96年10月27日上午8時55分許、97年3月10日
      13時15分許、97年4月9日15時41分許、97年5月15日上午9
      時24分許，以櫃臺提領之方式，分別遭領取現金6萬元、4
      萬元、10萬元、1萬5000元、3萬元、1萬5000元、1萬4000
      元、4000元、6000元等情，此有郵政存簿儲金提款單9份
      （參照98年度偵字第28125號偵查卷第6至8頁）、客戶歷
      史交易清單1份（參照本院卷第76至79頁）在卷為憑，被
      告對此亦不爭執，應堪認定。
（二）依證人即被告之媳婦戊○○於本院審理中證稱：伊有看過
      呂周味之清水郵局戶之存摺，係婆婆呂彗貞親自拿給伊看
      ，伊還與婆婆一起帶該存摺、印鑑章到清水郵局領錢，95
      年至97年間之提款單都是伊所填寫的，因為婆婆說她不認
      識字，需要用錢，請伊處理，當時伊有在上班，婆婆都是
      請伊上班空檔出來陪她去領錢，領出來的錢也是交給婆婆
      ，最後一次提領是97年5月份，當時婆婆還有問她存摺裡
      面還有多少錢，我知道還有錢，但是不多，詳細數目我忘
      記了，後來婆婆在97年10月份就離家出走了，95年到97年
      間提領的款項公公（即被告）就不知道，他知道的是94年
      8月1日、94年8月2日及94年11月14日分別提領5萬元、10
      萬元、15萬元的部分，其餘提領的部分，都是婆婆單獨指
      示伊去提領，因為婆婆說她不懂，要伊陪她去領等語（參
      照本院卷第36頁反面至第37頁正面、第87頁），核與證人
      即被告之長子丁○○於本院審理中證稱：伊父母親均有用
      此存摺裡面的錢，至於伊母親提領用途，伊就不知道，但
      伊母親是叫伊太太戊○○跟她一起去提領的，這件事情伊
      確實知道，且是在案發前伊就知道了等語（參照本院卷第
      84頁反面、第85頁正面）大致相符，佐以，證人丁○○、
      戊○○夫妻身為被告與其前妻呂彗貞之子、媳，關係親密
      ，且雙方並無任何恩怨或爭執，應無故意構詞誣陷其母呂
      彗貞以助其父即被告脫免刑責之理，渠等證詞，應當具有
      相當程度之可信度，而關鍵證人戊○○於本院審理中先後
      二度到庭所為之證述內容，前後相符，並無匿飾增減證詞
      之情況，自堪採信。
（三）又對照證人戊○○於本院審理中當庭書寫之筆跡（參照本
      院卷第42頁）、被告先後於偵查中及於本院審理中當庭書
      寫之筆跡（參照99年度偵緝字第332頁偵查卷第44頁、本
      院卷第21、43頁），及中華郵政股份有限公司豐原郵局98
      年12月28日營字第0980200442號函所檢送之郵政存簿儲金
      提款單上之筆跡（參照98年度偵字第28125號偵查卷第6頁
      ），證人戊○○與被告之筆跡即為相似，仔細比對結果，
      提款單上關於「壹」字上方之「士」字，誤寫成「土」字
      ，「萬」字上方之「田」字，誤寫成「曰」字，「拾」字
      之提手旁及「正」字等特殊寫法，均與證人戊○○當庭書
      寫之筆跡、運筆方式較為符合，因此，證人戊○○前開證
      述內容，應該具有極高之可信度，而被告供稱提款單非其
      所填載之情，亦堪採信。
（四）至於，呂彗貞雖否認證人戊○○之前開證詞，然呂彗貞受
      託保管其母呂周味之清水郵局存摺及印鑑章多年，卻在告
      訴人要求取回之際，突然離家出走不知去向，已然可疑其
      離家出走與該清水郵局帳戶內之款項已遭盜領花用殆盡有
      所關連，而證人呂彗貞事後於本院審理中亦明確證稱：「
      （問：你離家出走與這本存摺有無關係？）有，因為我哥
      哥要向我取回此存摺，要拿裡面的錢，另一方面，被告又
      要我去借100萬元，我沒有辦法，所以我才會離家出走。
      」等語（參照本院卷第88頁反面），呂彗貞雖未直接證實
      曾經於95至97年間盜領呂周味前開清水郵局帳戶內款項之
      情，然其表示離家出走與告訴人欲取回該存摺有關，顯然
      意謂其已知悉該清水郵局帳戶內之款項已遭動用，無法歸
      還之情。又依據呂周味清水郵局帳戶之客戶歷史交易清單
      （參照本院卷第78頁）顯示，在96年10月23日曾經有更換
      存簿之紀錄，證人呂彗貞雖稱不知情，然衡諸常情，一般
      人縱然從未上過學、唸過書而不識字，但對於日常生活中
      會使用到之鈔票、硬幣及日常用品標價數字，理當有所認
      知，證人呂彗貞聲稱完全看不懂存摺內容，即有可疑；再
      者，呂周味原本交付予呂彗貞保管之存摺，若未遭人多次
      盜領使用，何須更換存摺？而更換時間係在96年證人呂彗
      貞保管期間內，何以證人呂彗貞全然不知情？且證人呂彗
      貞既然於本院審理中證稱並未告知被告將其母呂周味之郵
      局存摺及印鑑章放置於住處房間抽屜內之事，何以被告會
      與呂彗貞共同指示媳婦戊○○前往清水郵局提領款項供作
      渠等支付工人薪資之用？甚至，若非呂彗貞告知何以戊○○及被告均會知悉該清水郵局帳戶並未設定提款密碼之事
      ？綜觀上情，顯然證人戊○○、丁○○之證述內容，較諸
      證人呂彗貞合乎情理，具有較高之可信度。
（四）從而，依據證人戊○○之證述內容，僅能證明95年5月24
      日提領6萬元、95年6月14日提領4萬元、95年7月10日提領
      10萬元、95年9月20日提領1萬5000元、96年10月23日提領
      3萬元，96年10月27日提領1萬5000元、97年3月10日提領1
      萬4000元、97年4月9日提領4000元、97年5月15日提領600
      0元，均係呂彗貞指示其盜領，至於被告是否知情、參與
      及共同花用該盜領款項，因呂彗貞否認上情，而無從查證
      ，被告自偵查以迄本院中所辯情節，雖多所虛偽不實之處
      ，然被告並無自證己罪之義務，縱然其所述全然不實，依
      據現有事證，既不足以認定被告有於95年至97年間擅自盜
      領呂周味清水郵局帳戶內款項之行為，此外，復查無其他
      積極證據，足認被告有何前揭行使偽造私文書、詐欺取財
      之犯行，則本件被告被訴於95年至97年間持呂周味前開清
      水郵局帳戶之存摺及印鑑章，擅自盜領呂周味存款之行使
      偽造私文書及詐欺取財部分，即屬不能證明，揆諸前揭說
      明，本院自應就其被訴於95年7月10日、95年9月20日、96
      年10月23日、97年3月10日、97年4月9日、97年5月15 日
      行使偽造私文書及詐欺取財部分為無罪之諭知，就其被訴
      於95年5月24日、95年6月14日行使偽造私文書及詐欺取財
      部分，原亦應為無罪之諭知，惟因起訴書認該部分之犯罪
      時間係在刑法修正前，而與前開論罪科刑部分有連續犯之
      裁判上一罪關係，爰不另為無罪之諭知。
據上論結，應依刑事訴訟法第299條第1項前段、第301條第1項，
刑法第2條第1項前段、（修正前）第28條、（修正前）第56條、
第216條、第210條、第339條第1項、（修正前）第55條，（修正
前）第41條第1項前段，（修正廢止前）罰金罰鍰提高標準條例
第2條，刑法施行法第1條之1第1項、第2項前段，中華民國96年
罪犯減刑條例第2條第1項第3款、第7條、第9條，判決如主文。
中    華    民    國    99    年    6     月    29    日
                  刑事第十六庭  審判長法  官  巫淑芳
                                      法  官  劉麗瑛
                                      法  官  戴嘉慧
以上正本證明與原本無異。
如不服本判決應於收受判決後10日內向本院提出上訴書狀，並應
敘述具體理由；其未敘述上訴理由者，應於上訴期間屆滿後20日
內向本院補提理由書（均須按他造當事人之人數附繕本）「切勿
逕送上級法院」。
                                      書記官  巫偉凱
中    華    民    國    99    年     6     月    29    日
附錄論罪科刑法條：
中華民國刑法第216條：
行使第210條至第215條之文書者，依偽造、變造文書或登載不實
事項或使登載不實事項之規定處斷。
中華民國刑法第210條：
偽造、變造私文書，足以生損害於公眾或他人者，處5年以下有
期徒刑。
中華民國刑法第339條：
意圖為自己或第三人不法之所有，以詐術使人將本人或第三人之
物交付者，處5年以下有期徒刑、拘役或科或併科1000元以下罰
金。
以前項方法得財產上不法之利益或使第三人得之者，亦同。
前二項之未遂犯罰之。

司法院資訊處製作；財團法人民間司法改革基金會備份。
